臺灣高等法院民事判決
110年度原上易字第18號
上  訴  人  王竑儐  
訴訟代理人  丁俊和律師(法扶律師)    
上  訴  人  林岱    

訴訟代理人  邱飛鳴律師
上列當事人間請求拆屋還地事件，兩造對於中華民國110年8月13
日臺灣桃園地方法院109年度原訴字第7號第一審判決各自提起上
訴，本院於111年3月8日言詞辯論終結，判決如下：
    主      文
原判決關於駁回上訴人王竑儐後開第二項之訴部分，及該部分訴
訟費用之裁判均廢棄。
上訴人林岱應將坐落桃園市○○區○○○段○○○地號土地上如原判決附
圖所示編號C部分鐵皮屋（面積七十三平方公尺）、如原判決附
圖所示編號D部分鐵皮屋（面積二十三平方公尺）及如原判決附
圖所示位置之大門、圍牆、雞寮、鐵絲網拆除騰空遷讓，並將該
部分土地返還予王竑儐。
上訴人林岱之上訴駁回。
第一、二審訴訟費用，由上訴人林岱負擔。
    事實及理由
一、上訴人王竑儐(下稱王竑儐)主張：坐落桃園市○○區○○○段0○○
    ○○○段0000地號土地（下稱系爭土地）為原住民保留地，伊
    父親即訴外人王新來(下稱王新來)於民國73年7月4日在系爭
    土地設定耕作權，存續期間自72年7月15日起至82年7月14日
    止，並於88年11月9日因耕作權期間屆滿而取得系爭土地所
    有權，嗣由伊於100年1月4日因分割繼承取得系爭土地所有
    權。詎訴外人即上訴人林岱(下稱林岱)之父親林德財(下稱
    林德財)未經伊及王新來同意，於系爭土地興建門牌號碼桃
    園市○○區○○里○○0號房屋（水泥加強磚造2層樓房，下稱系爭
    房屋），而無權占有如原判決附圖(下稱附圖)所示編號A部
    分面積13平方公尺，並在附圖所示編號B、C、D部分搭蓋鐵
    皮屋（面積依序為84平方公尺、73平方公尺、23平方公尺）
    ，且在系爭土地上如附圖所示位置搭蓋大門、圍牆、雞寮、
    鐵絲網等地上物（系爭房屋、鐵皮屋、大門、圍牆、雞寮、
    鐵絲網等地上物合稱系爭地上物），而無權占用系爭土地。
    林德財去世後由林岱繼承取得系爭地上物之處分權，而繼續
    無權占有系爭土地。爰依民法第767條第1項規定，求為命林
    岱應將系爭土地上之系爭地上物拆除騰空遷讓，並將該部分
    土地返還伊。　
二、上訴人林岱則以：系爭土地於日據時代係由訴外人江金財（
    下稱江金財）使用，伊之父母林德財、陳春英於44年間即向
    江金財購買取得系爭土地使用權。嗣林德財於73年間興建系
    爭地上物，且於99年11月23日將系爭房屋併同其餘地上物贈
    與伊。王新來因未耕作系爭土地，不符山坡地保育利用條例
    第37條及原住民保留地開發管理辦法第17條第1項，繼續經
    營滿5年而取得系爭土地所有權之要件，自不得取得系爭土
    地之所有權。而王竑儐因繼承取得系爭土地，亦未合法取得
    系爭土地所有權，其請求伊拆屋還地屬權利濫用等語，資為
    抗辯。
三、原審判決王竑儐一部勝訴、一部敗訴，即判命：林岱應將坐
    落系爭土地上如附圖所示編號A、B部分之地上物拆除，並將
    該部分土地返還王竑儐，並駁回王竑儐其餘之訴。兩造各就
    其敗訴部分不服，提起上訴。
　　王竑儐上訴聲明：㈠原判決關於駁回王竑儐後開第㈡項之訴部
    分廢棄。㈡上開廢棄部分，林岱應將坐落王竑儐所有系爭土
    地上如附圖所示C、D部分鐵皮屋（面積73平方公尺、23平方
    公尺）及如附圖所示位置之大門、圍牆、雞寮、鐵絲網等拆
    除騰空遷讓，將土地返還予王竑儐。答辯聲明：上訴駁回。
　　林岱上訴聲明：㈠原判決關於命林岱將坐落系爭土地上如附
    圖所示編號A、B部分（面積分別為13平方公尺、84平方公尺
    ）之地上物拆除，並將該部分土地返還王竑儐部分，暨該部
    分訴訟費用之裁判均廢棄。㈡上開廢棄部分，王竑儐在第一
    審之訴駁回。答辯聲明：上訴駁回。　　
四、兩造不爭執事項（見本院卷131、163頁、原審卷二131、132
    頁）:
　㈠系爭土地為原住民保留地，王新來於73年7月4日在系爭土地
    設定耕作權，存續期間自72年7月15日起至82年7月14日止。
    王新來於88年11月9日因耕作權期間屆滿取得系爭土地所有
    權，並由王竑儐於100年1月4日分割繼承登記為所有權人，
    有桃園市大溪地政事務所109年8月19日函檢送之系爭土地登
    記謄本、異動索引、電子處理前及重造前舊簿之人工登記簿
    謄本、桃園市復興區公所109年9月1日函及其附件在卷可稽
    （見原審卷一261、283、323至327、377至383頁、卷二11至
    41頁）。　　
　㈡系爭房屋有二個房屋稅籍，其中納稅義務人即訴外人陳春英(
    下稱陳春英)自71年1月起課徵房屋稅；另納稅義務人林德財
    自76年7月起課徵房屋稅，並於99年11月23日贈與移轉全部
    持分予林岱，有桃園市政府地方稅務局大溪分局109年2月13
    日函及附件可稽（見原審卷一35至39頁）。　　
　㈢系爭地上物之事實上處分權人為林岱，並由其使用（見本院
    卷163頁、原審卷二131、132頁）。系爭地上物占有使用系
    爭土地。
五、本院之判斷:
　  王竑儐主張伊為系爭土地之所有人，系爭地上物無權占有系
    爭土地等語，為林岱所否認，並以前開情詞置辯。茲論述如
    下：
　㈠按所有人對於無權占有或侵奪其所有物者，得請求返還之。
    對於妨害其所有權者，得請求除去之，民法第767條第1項前
    、中段定有明文。又按依本法所為之登記，有絕對效力，土
    地法第43條亦有明文。是依土地法所為之登記有絕對真實之
    公信力，縱其登記有得撤銷或無效等原因，在該登記未塗銷
    以前，其登記仍不失其效力（最高法院50年台上字第96號判
    例要旨參照）。108年7月3日修正前原住民保留地開發管理
    辦法第17條第1項規定，依本辦法取得之耕作權或地上權登
    記後繼續自行經營或自用滿5年，經查明屬實者，由中央主
    管機關會同耕作權人或地上權人，向當地登記機關申請辦理
    所有權移轉登記，其目的在於扶助原住民藉由原住民保留地
    之開發使用，得以自立更生，符合耕作權登記後自行經營或
    自用屆滿5 年之要件，得申辦土地所有權移轉登記。查系爭
    土地為原住民保留地，原於56年9月20日登記所有權人為中
    華民國，王新來於73年7月4日於系爭土地設定耕作權，於88
    年11月9日因耕作權期間屆滿取得系爭土地所有權，嗣由王
    竑儐於100年1月4日分割繼承登記為所有權人，兩造所不爭
    執（見不爭執事項㈠），足見王竑儐為系爭土地所有人，林
    岱雖抗辯:王新來並未在系爭土地繼續耕作滿5年，不符合上
    開取得系爭土地所有權規定之要件云云，惟縱使王新來取得
    耕作權或因耕作權期間屆滿取得系爭土地所有權之主管機關
    審查程序有瑕疵，然此登記在未經依法塗銷前，王竑儐既為
    系爭土地所有人，依土地法第43條規定，該所有權登記即有
    絕對效力，林岱殊難執此抗辯王竑儐非所有權人，是林岱此
    部分抗辯，要無可取。　
　㈡按以無權占有為原因，請求返還土地者，占有人對土地所有權存在之事實無爭執，而僅以非無權占有為抗辯者，土地所有權人對其土地被無權占有之事實無舉證責任，占有人自應就其取得占有係有正當權源之事實證明之（最高法院85年度台上字第1120號民事判決意旨參照）。系爭土地為王竑儐所有，已如前述，系爭地上物之事實上處分權人為林岱，且系爭地上物占有系爭土地如附圖所示編號A、B、C、D部分及附圖所示位置之大門、圍牆、雞寮及鐵絲網等情，為兩造所不爭執（見不爭執事項㈢），林岱以其非無權占有為抗辯，依上說明，應由林岱就系爭地上物非無權占有系爭土地一事，負舉證之責。林岱抗辯:系爭土地原由江金財耕作使用，其於44年間將系爭土地出售予林德財、陳春英耕作，系爭土地一直以來均由林岱父母耕作使用云云，惟查:
　①江金財自始即非系爭土地之登記所有權人，為兩造所不爭執
    ，且有系爭土地登記簿及異動索引可憑（見原審卷一323至3
    27頁、377至383頁、卷二11至41頁），可知江金財從未登記
    為系爭土地所有權人或有設定物權之情。又證人江金財之子
    江榮勝證稱:江金財就系爭土地沒有所有權，伊不清楚有無
    承租權，亦不清楚江金財係出售哪一筆土地予林德財等語（
    見本院卷127至130頁），足見江金財無權將系爭土地出售予
    林德財與陳春英或交予其等使用甚明，難認林岱或林德財就
    系爭土地有合法占有使用之權源。
　②證人王光榮雖證稱：伊高中時即54年、55年農忙季節7、8月
    ，都會過去林德財家幫忙插秧、割稻；伊於73年從警局調到
    桃園大溪分局奎輝派出所後就看到系爭土地從梯田變成平台
    等語（見本院卷122至126頁），惟王新來於73年7月4日在系
    爭土地設定耕作權（存續期間自72年7月15日起至82年7月14
    日），於88年11月9日因耕作權期間屆滿取得系爭土地所有
    權，已如前述，依證人王光榮上開證述，林德財在系爭土地
    耕作期間係在54年、55年間，自無從證明林德財於72年後在
    系爭土地耕作之情，況其證稱：林德財在外面教書，農忙的
    季節，田的整理、插秧由他兩個弟弟在作等語（見本院卷12
    3頁），則林德財既係教書，而由其弟耕作，則林德財是否
    有實際耕作已非無疑。是證人王光榮之證述內容無法證明林
    德財有在系爭土地上耕作或因此而取得系爭土地使用權，亦
    無法證明王新來確未在系爭土地從事耕作之情。　　
  ③又林岱以72年10月21日、73年7月12日、100年7月24日及108
    年空照圖據以抗辯:系爭土地73年以前為梯田，73年以後即
    成為鋪滿碎石無法耕作之土地，王新來、王竑儐未在系爭土
    地上耕作云云。觀之72年10月21日、73年7月12日之空照圖
    （見原審卷二117、119頁）顯示系爭土地樹木茂密，而100
    年7月24日及108年之空照圖（見原審卷二121、123頁）顯示
    系爭土地有大片空地，足見73年間與100年間之系爭土地情
    況，固有不同，然因無王新來設定耕作權至取得土地所有權
    期間（即73年至88年）之空照圖，尚難據以推論王新來並未
    實際耕作，故林岱抗辯系爭土地從73年以後即成為現今之鋪
    滿碎石無法耕作之土地云云，尚難遽採。另王光榮雖證稱:
    系爭土地自73年後就看到梯田變成平台，平台上有鋪石子，
    裡面空空的等語（見本院卷124頁），然此部分證述內容與7
    3年7月12日之空照圖（見原審卷二119頁）不符，自難採信
    ，是其證詞無從認定王新來未在系爭土地從事耕作。況王新
    來是否有於耕作權期間耕作，乃係主管機關本於權責認定，
    在依法塗銷相關登記前，王新來既係耕作權人取得系爭土地
    所有權，王竑儐因繼承取得系爭土地所有權，依土地法第43
    條規定，該所有權登記即有絕對效力，已如前述，是無從認
    定林岱之父母有權耕作使用系爭土地，林岱自無從取得使用
    系爭土地之合法權源，是林岱此部分抗辯，洵屬無據。
　④林岱另抗辯王新來、王竑儐以欺瞞方式取得所有權，王竑儐
    請求拆屋還地，構成權利濫用云云。惟按權利之行使，不得
    違反公共利益，或以損害他人為主要目的。行使權利，履行
    義務，應依誠實及信用方法，民法第148條定有明文。若當
    事人行使權利，雖足使他人喪失利益，苟非以損害他人為主
    要目的，即不受該條規定之限制（最高法院86年度台上字第
    1807號裁定意旨參照）。王竑儐為系爭土地所有人，依上所
    述，林岱所提之證據資料無法證明王竑儐或王新來有以欺瞞
    方式取得系爭土地所有權，亦未能證明系爭地上物有權占有
    系爭土地，則系爭地上物無權占有系爭土地自屬妨害王竑儐
    對於系爭土地之正常使用，王竑儐請求林岱拆除系爭地上物
    ，並返還系爭土地，即屬有據，且係權利之正當行使，非屬
    以加害林岱為主要目的，亦不生權利濫用之問題。是林岱抗
    辯王竑儐本件請求，有權利濫用情事云云，亦無可採。
  ㈢綜上，林岱所提之證據資料未能證明系爭地上物有權占有系
    爭土地，則王竑儐依民法第767條第1項規定，請求林岱拆除
    系爭地上物，並返還所占用土地，自屬有據。　
六、綜上所述，王竑儐依民法第767條第1項規定，請求林岱拆除
    系爭地上物，並將系爭土地返還予伊，為有理由，應予准許
    。原審就如附圖所示編號C、D部分鐵皮屋（面積73平方公尺
    、23平方公尺）及如附圖所示位置之大門、圍牆、雞寮、鐵
    絲網拆除，並將該部分土地返還予王竑儐部分，為王竑儐敗
    訴之判決，尚有未洽，王竑儐上訴意旨求予廢棄改判，為有
    理由，爰由本院予以廢棄改判如主文第2項所示。至於王竑
    儐請求林岱將坐落系爭土地上如附圖所示編號A、B之地上物
    拆除，並將該部分土地返還王竑儐部分，原審為王竑儐勝訴
    之判決，經核於法並無不合。林岱上訴意旨求予廢棄改判，
    為無理由，應駁回其上訴。 　　
七、本件事證已臻明確，兩造其餘攻擊或防禦方法，經本院斟酌
    後，認為均不足以影響本判決之結果，爰不予逐一論列，附
    此敘明。
八、據上論結，本件王竑儐上訴為有理由，林岱上訴為無理由，
    依民事訴訟法第450條、第449條第1項、第78條，判決如主
    文。　
中　　華　　民　　國　　111 　年　　3 　　月　　22　　日
                原住民族法庭   
                      審判長法  官  王怡雯
                            法  官  呂綺珍
                            法  官  王育珍
正本係照原本作成。
不得上訴。
中　　華　　民　　國　　111 　年　　3 　　月　　25　　日

  　　　　　　　　　　　　　書記官  簡曉君